臺灣高等法院民事判決
109年度上字第114號
上   訴   人  梁春富  
訴 訟代理 人  蔡信章律師
被  上 訴 人  國立臺灣師範大學

兼法定代理人  吳正己  
被  上 訴 人  黃能堂  
              張基成  
              張玉山  
              程金保               
              錢啟弘  
共      同
訴訟代理人  陳明暉律師
複 代理 人  郭令立律師
上列當事人間請求損害賠償事件，上訴人對於中華民國108年11
月18日臺灣臺北地方法院108年度訴字第3639號第一審判決提起
上訴，並為訴之追加，本院於109年9月22日言詞辯論終結，判決
如下：
    主      文
上訴及追加之訴均駁回。
第二審（含追加）訴訟費用由上訴人負擔。
    事實及理由
一、上訴人在原審主張依侵權行為法律關係，請求被上訴人國立
    臺灣師範大學（下稱師大）、戊○○、丙○○、甲○○、丁○○、乙
    ○○依序給付新臺幣（下同）6萬元、100萬元、100萬元、30
    萬元、20萬元、20萬元及法定遲延利息（見原審卷第83頁）
    ，上訴後，追加依連帶法律關係為請求，擴張聲明請求被上
    訴人連帶給付180萬元本息（見本院卷第83、443頁），依民
    事訴訟法第446條第1項但書、第255條第1項第2、3款規定規
    定，應予准許。又就侵權行為之請求，追加關於筆試不公之
    事實，並說明依民法第184條第1項前段、後段、第2項規定
    ，及違反保護他人之法律係指典試法第26條第1項、勞動事
    件法第35條、第36條第1項、第5項、有權利斯有救濟之法理
    及民事訴訟法第282條之1第1項規定為請求，暨請求擇一為
    有利判決（見本院卷第83-84、444頁），核係補充事實及法
    律上之陳述，依民事訴訟法第463條、第256條規定，亦應准
    許。　　
二、上訴人主張：伊為師大科技應用與人力資源發展學系（下稱
    人資系）博士班研究生，於民國107年11月26日至107年11月
    28日參加博士候選人資格考試之筆試（下稱系爭筆試）後，
    再於108年1月8日參加博士候選人資格考試之口試（下稱系
    爭口試，與系爭筆試合稱系爭資格考試），因口試委員即被
    上訴人戊○○、丙○○、人資系系主任乙○○（下稱戊○○等3人）
    於系爭筆試、系爭口試對伊有霸凌不公，人資系助教即被上
    訴人己○○於辦理伊申訴案件有遲誤等故意侵害伊就學權、名
    譽權及以背於善良風俗方法加損害予伊之侵權行為，而師大
    校長即被上訴人甲○○、師大科技與工程學院院長即被上訴人
    丁○○對戊○○等3人及己○○則有監督上過失；嗣伊申請閱覽試
    卷及成績遭拒絕，師大、甲○○、乙○○亦有故意侵害伊就學權
    、名譽權、以背於善良風俗方法加損害予伊及違反保護他人
    之典試法第26條第1項、勞動事件法第35條、第36條第1項、
    第5項、有權利斯有救濟之法理及民事訴訟法第282條之1第1
    項之規定。被上訴人上述「口試霸凌、知識不正義、行政不
    公平」之侵權行為，致伊受有時間浪費等非財產上損害，爰
    依民法第184條第1項前段、後段、第2項（請擇一為有利判
    決）、第195條第1項規定，請求被上訴人連帶賠償伊180萬
    元本息。   
三、被上訴人則以：系爭筆試、口試及評分過程並無不公平情事
    ，戊○○等3人於口試時之提問內容、口試時間、口試成績均
    屬大學自治之學術自由與專業範疇，乙○○等3人並無侵權行
    為。己○○受理上訴人之申訴後，即送學生申訴評議委員會處
    理，評議決定後立即通知上訴人，並無遲誤。師大、甲○○、
    丁○○對乙○○等3人及己○○亦無監督上之過失。又師大、甲○○
    、丁○○就上訴人申請閱覽成績部分，依照「本校研究生博士
    暨碩士學位考試實施要點」（下稱校要點）訂定之「本系博
    士班學業與學位論文指導要點」（下稱系要點）及「國立臺
    灣師範大學學生申訴處理辦法」（下稱申訴辦法），已辦理
    複查成績無誤並即時回覆上訴人。因上開規定並未准許考生
    閱覽各科試卷及評分卷，上訴人申請閱覽不能准許，伊3人
    並無故意或過失之侵權行為等語，資為抗辯。    
四、原審判決上訴人敗訴，上訴人不服，提起上訴，並追加連帶
    法律關係，其聲明為：㈠原判決廢棄；㈡被上訴人應連帶給付
    上訴人180萬元，及自起訴狀繕本送達翌日起至清償日止，
    按週年利率5％計算之利息。被上訴人答辯聲明：上訴及追加
    之訴駁回。
五、上訴人主張其為人資系博士班研究生，於107年9月13日提出
    資格考申請，於107年11月26日至28日參加系爭筆試，於108
    年1月8日參加系爭口試，口試結果為不通過等情，為被上訴
    人所不爭執（見本院卷第425頁），並提出博士候選人資格
    考申請書、系爭筆試考試答案卷為證（見原審卷第59、125-
    231頁），堪信為真實。上訴人主張其遭被上訴人「口試霸
    凌、知識不正義、行政不公平」而受有非財產上損害，被上
    訴人應負連帶賠償責任云云，惟為被上訴人所否認，並以前
    詞置辯。經查：
　㈠關於戊○○、丙○○、乙○○、甲○○、丁○○、師大就系爭筆試及口
    試部分：　
　　上訴人雖主張戊○○等3人就系爭筆試有不公之侵權行為云云
    ，惟並未具體指明行為內容，已難信取。又上訴人主張戊○○
    等3人於系爭口試有不公之侵權行為，係以其等有提問超過
    系爭筆試範圍、口試時間超過1小時、對上訴人歧視、知識
    不正義、批評上訴人答案寫太多、研究能力不佳，乙○○未阻
    止其2人之不法口試行為等情為據（見本院卷第341、242-24
    5頁），惟均為被上訴人所否認，上訴人就戊○○等3人有上開
    行為自應負舉證之責。上訴人雖聲請調閱其系爭筆試之各科
    原始考試卷（含評分）、系爭口試之原始評分表暨補充資料
    卷及六位口試委員之個別書面成績一覽表（見原審卷第83、
    309頁、本院卷第304頁）以為證，惟由考試卷及評分表不能
    證明戊○○等3人在系爭口試之全程問答內容，核無調查之必
    要。且上訴人經本院闡明，仍表明不聲請訊問其他在場之口
    試委員作證（見本院卷第407、445頁）。上訴人既不能舉證
    以實其說，則其主張戊○○等3人有侵權行為，自非可取。戊○
    ○等3人之行為既不能證明為真實，則上訴人主張甲○○、丁○○
    、師大對於戊○○等3人所為筆試及口試有監督之過失，亦非
    可取。　　
　㈡關於己○○、甲○○、丁○○、師大就處理上訴人申訴案件部分：
    　
　  上訴人雖主張己○○、甲○○、丁○○、師大對其之申訴有遲誤辦
    理之侵權行為云云。惟查上訴人於108年6月12日以存證信函
    提出申訴（見原審卷第89-123頁）後，師大即於108年6月21
    日函覆：上訴人之成績複查無誤，及口試進行與成績評定均
    尊重委員之學術專業等情（見本院卷第153、231-240頁），
    上訴人又於同日向學生申訴評議委員會提出申訴（見本院卷
    第249頁），經該會於108年6月25日評議認為上訴人之申訴
    超過申訴辦法第8條規定之30日期間，決定不予受理，並於1
    08年7月5日由己○○承辦發文將此決定通知上訴人（見本院卷
    第251、269-270頁），上訴人再於108年10月22日向學生申
    訴評議委員會提出申訴，由己○○受理（見本院卷第253頁）
    ，該會即於108年10月30日作成不予受理之決定（見本院卷
    第255頁），並無遲誤處理上訴人之申訴案件之情形。上訴
    人不能證明己○○、甲○○、丁○○、師大就處理其申訴有何侵害
    其權利、違反善良風俗之侵權行為，亦不能證明甲○○、丁○○
    、師大對於己○○有何監督之過失，其請求己○○、甲○○、丁○○
    、師大連帶負賠償責任自非有據。　
　㈢關於甲○○、乙○○、師大就處理上訴人閱覽成績及試卷申請部
    分：
　⒈查上訴人於108年12月24日以存證信函向人資系申請各分科成
    績及總成績（見本院卷第257頁），師大即以108年12月30日
    函覆其總成績為56.41分，考試結果為不通過，各分科成績
    如下：研究法與統計51.50分，分組知能49.47分，專精77.6
    8分（見本院卷第125、259頁），並未拒絕上訴人複查成績
    之申請。上訴人提起上訴後，再以109年1月16日存證信函申
    請各分科之筆試、口試及總成績（見本院卷第261-262頁）
    ，師大則於109年2月4日函覆上訴人：經108年12月30日複查
    結果成績無誤（見本院卷第127、263頁），並於109年4月8
    日提出上訴人各分科之筆試、口試成績（見本院卷第159-16
    0頁），堪認師大已提供上訴人各科筆試、口試成績。上訴
    人主張甲○○、乙○○、師大有拒絕提供成績之侵權行為云云，
    並無足採。
　⒉次查，上訴人雖主張甲○○、乙○○、師大有拒絕其閱覽試卷之
    侵權行為等語。然觀上訴人上開存證信函及申訴書之內容，
    僅向師大申訴口試不公及申請複查成績，並未申請閱覽試卷
    ，上訴人係於108年9月20日原審審理中向法院聲請調閱原始
    試卷（見原審卷第83頁），而依校要點、系要點並無關於博
    士學位資格考試考生得申請閱覽試卷之規定（見本院卷第37
    9-384頁），故甲○○、乙○○、師大抗辯其等無義務提出試卷
    供上訴人閱覽等語，尚屬有據，難認其等有故意侵害上訴人
    權利或違反善良風俗之侵權行為。至於上訴人所主張之典試
    法僅適用於依法舉行之國家考試，系爭資格考試並無典試法
    之適用。且典試法第26條第1項規定應考人得於榜示後依規
    定申請複查成績或閱覽其試卷，而該條第4項規定其方式、
    範圍、申請期限應依應考人申請閱覽試卷辦法定之，依該辦
    法第5條明訂應考人申請閱覽試卷，應於該項考試筆試榜示
    之次日起10日內提出申請，逾期申請不予受理（見本院卷第
    367、371頁）。故縱依典試法，上訴人於108年9月20日始於
    本院聲請調閱試卷，亦已逾10日期間，則甲○○、乙○○、師大
    未提出試卷供上訴人閱覽之行為，自難認有違反典試法之法
    理，或違反民事訴訟法第282條之1第1項規定妨礙上訴人使
    用證據之規定，或違反勞動事件法第35條、第36條第1項、
    第5項規定提出文書之法理之情事。
　⒊又上訴人就系爭口試相關爭議，得依申訴辦法之規定，向學
    生申訴評議委員會提出申訴，向教育部提起訴願或行政訴訟
    （見本院卷第145-149頁之申訴辦法第7、8、15條規定），
    上訴人現正提起訴願中（見本院卷第271-277頁），並無不
    能救濟之情形。
　⒋從而，上訴人主張甲○○、乙○○、師大違反保護他人之典試法
    第26條第1項、勞動事件法第35條、第36條第1項、第5項、
    有權利斯有救濟之法理、民事訴訟法第282條之1第1項之規
    定云云，均屬無據。　
　㈣上訴人既不能證明被上訴人有上述侵權行為，則其請求被上
    訴人連帶賠償其所受時間浪費等非財產上損害，自不應准許
    。　　　　
六、綜上所述，上訴人依民法第184條第1項前段、後段、第2項
    、第195條第1項規定，請求被上訴人連帶給付180萬元，及
    自起訴狀繕本送達翌日起至清償日止，按週年利率5％計算之
    利息，並無理由。原審為上訴人敗訴之判決，理由雖有不同
    ，惟結論並無二致，仍應予維持。上訴論旨指摘原判決不當
    ，求予廢棄改判，為無理由。又其追加之訴，亦無理由。
七、本件事證已臻明確，兩造其餘之攻擊或防禦方法及所用之證
    據，經本院斟酌後，認為均不足以影響本判決之結果，爰不
    逐一論列，附此敘明。
八、據上論結，本件上訴及追加之訴均為無理由，依民事訴訟法
    第449條第2項、第78條，判決如主文。
中　　華　　民　　國　　109 　年　　10　　月　　30　　日
                  民事第二十五庭
                        審判長法  官  謝碧莉
                              法  官  陳月雯
                              法  官  林晏如
正本係照原本作成。
如不服本判決，應於收受送達後20日內向本院提出上訴書狀，其
未表明上訴理由者，應於提出上訴後20日內向本院補提理由書狀
（均須按他造當事人之人數附繕本）上訴時應提出委任律師或具
有律師資格之人之委任狀；委任有律師資格者，另應附具律師資
格證書及釋明委任人與受任人有民事訴訟法第466 條之1第1項但
書或第2項（詳附註）所定關係之釋明文書影本。如委任律師提
起上訴者，應一併繳納上訴審裁判費。
中　　華　　民　　國　　109 　年　　11　　月　　2 　　日

   　　　　　　　　　　　　　 書記官  簡維萍
附註：
民事訴訟法第466條之1（第1項、第2項）：
對於第二審判決上訴，上訴人應委任律師為訴訟代理人。但上訴
人或其法定代理人具有律師資格者，不在此限。
上訴人之配偶、三親等內之血親、二親等內之姻親，或上訴人為
法人、中央或地方機關時，其所屬專任人員具有律師資格並經法
院認為適當者，亦得為第三審訴訟代理人。